ACORDAO-COMPLETO-2371796

ACÓRDÃO 10433/2019 ATA 34/2019 - PRIMEIRA CÂMARA

VISTOS, relatados e discutidos estes autos referentes à Tomada de Contas Especial instaurada pelo Instituto Nacional de Colonização e Reforma Agrária – Incra, em decorrência da impugnação parcial das despesas incorridas com os recursos do Convênio CRT/PE/44.000/2005, o qual tinha por objeto a prestação de serviço de Assessoria Técnica, Social e Ambiental a aproximadamente 639 famílias assentadas em projetos de assentamento do Incra e a elaboração de dois Planos de Desenvolvimento do Assentamento e sete Planos de Recuperação de Assentamentos no Estado de Pernambuco.
ACORDAM os Ministros do Tribunal de Contas da União, reunidos em sessão da 1ª Câmara, ante as razões expostas pelo Relator, em:
9.1. com fundamento nos arts. 1º, inciso I, 16, inciso III, alínea c, 19, caput, e 23, inciso III, da Lei 8.443/1992, julgar irregulares as contas do Sr. Marcelo Francisco de Lima e do Instituto Cidadania do Nordeste – ICN e condená-los solidariamente ao pagamento das quantias adiante discriminadas, atualizadas monetariamente e acrescidas dos juros de mora, calculados a partir das datas indicadas até a data da efetiva quitação, nos termos da legislação em vigor, fixando-lhes o prazo de 15 (quinze) dias, a contar do recebimento das respectivas notificações, para que comprovem, perante o Tribunal (art. 214, inciso III, alínea a, do Regimento Interno/TCU) , o recolhimento da dívida ao Instituto Nacional de Colonização e Reforma Agrária – Incra: 
	Data da ocorrência
	Valor (R$) 

	29/12/2005
	14.211,20

	29/12/2005
	4.593,75

	29/12/2005
	6.000,00

	23/11/2006
	90.000,00

	23/11/2006
	52.500,00

	23/11/2006
	18.000,00

	23/11/2006
	12.706,50

9.2. aplicar individualmente ao Sr. Marcelo Francisco de Lima e ao Instituto Cidadania do Nordeste  a multa prevista no art. 57 da Lei 8.443/1992 no valor de R$ 40.000,00 (quarenta mil reais) , fixando-lhes o prazo de 15 (quinze) dias, a contar das notificações, para que comprovem, perante o Tribunal, o recolhimento da dívida aos cofres do Tesouro Nacional (art. 214, inciso III, alínea a, do Regimento Interno/TCU) , atualizada monetariamente desde a data deste Acórdão até a data do efetivo recolhimento, se forem pagas após o vencimento, na forma da legislação em vigor;
9.3. autorizar, caso requerido, nos termos do art. 26 da Lei 8.443/1992, o parcelamento da dívida  em até 36 (trinta e seis) parcelas mensais e sucessivas, sobre as quais incidirão os correspondentes acréscimos legais (débito: atualização monetária e juros de mora; multa: atualização monetária) , esclarecendo aos responsáveis que a falta de pagamento de qualquer parcela importará no vencimento antecipado do saldo devedor (art. 217, § 2º, inciso II, do RI/TCU) , sem prejuízo das demais medidas legais;   
9.4. autorizar, desde logo, a cobrança judicial das dívidas a que se refere este Acórdão, caso não atendidas as notificações, com base no art. 28, inciso II, da Lei 8.443/1992;
9.5. remeter cópia deste Acórdão à Procuradoria da República no Estado de Pernambuco, com fundamento no art. 16, § 3º, da Lei 8.443/1992 c/c o art. 209, § 7º, do RI/TCU.

Tomada de Contas Especial instaurada pelo Instituto Nacional de Colonização e Reforma Agrária  Incra em decorrência da impugnação parcial das despesas incorridas com os recursos de convênio, que tinha por objeto a prestação de serviço de assessoria técnica, social e ambiental a famílias assentadas, bem como a elaboração de dois planos de desenvolvimento do assentamento e de sete planos de recuperação de assentamentos no estado do Pernambuco.

Primeira Câmara

Instituto Cidadania do Nordeste (06.003.967/0001-03).

3. Responsáveis: Marcelo Francisco de Lima (XXX.026.024-XX) e Instituto Cidadania do Nordeste (06.003.967/0001-03).

13.1. Ministro presente: Benjamin Zymler (na Presidência).
13.2. Ministros-Substitutos convocados: Augusto Sherman Cavalcanti, Marcos Bemquerer Costa (Relator) e André Luís de Carvalho.
13.3. Ministro-Substituto presente: Weder de Oliveira.

MARCOS BEMQUERER

Trata-se da Tomada de Contas Especial instaurada pelo Instituto Nacional de Colonização e Reforma Agrária – Incra, tendo como responsáveis o Sr. Marcelo Francisco de Lima, Diretor Presidente do Instituto de Capacitação e Cidadania do Nordeste – ICN (atualmente denominado Instituto Cidadania do Nordeste – ICN) , no período de 21/3/2006 a 16/4/2009, e o próprio ICN, em decorrência da impugnação parcial das despesas incorridas com os recursos do Convênio CRT/PE/44.000/2005, celebrado entre o Incra e o aludido Instituto em 27/12/2005 (peça 2, p. 82-90) . 
2.	Transcrevo, a seguir e com os ajustes de forma necessários, excerto da instrução da peça 32, elaborada no âmbito da Secex-TCE, em que o Auditor Federal de Controle Externo traz o histórico destes autos e a análise da matéria:  
“HISTÓRICO
Da primeira instrução – peça 4
2. O Convênio CRT/PE/44.000/2005 teve por objeto a prestação de serviço de Assessoria Técnica, Social e Ambiental a aproximadamente 639 famílias assentadas em projetos de assentamento do Incra e a elaboração de dois Planos de Desenvolvimento do Assentamento e sete Planos de Recuperação de Assentamentos no Estado de Pernambuco, e foi firmado no valor de R$ 629.550,63. Coube ao Incra a quantia de R$ 572.318,75 e ao convenente R$ 57.231,88 a título de contrapartida. Sua vigência abrangeu o período de 28/12/2005 a 20/10/2008 (peça 2, p. 87 e 255) . Foi liberada a quantia de R$ 58.394,90, mediante as Ordens Bancárias 2005OB903369 (R$ 15.256,75) e 2005OB903370 (R$ 43.138,15) , ambas de 29/12/2005, conforme consta à peça 2, p. 91-92.
3. O primeiro termo aditivo (peça 2, p. 179-182) , de 28/9/2006, teve por objeto alocar recursos do orçamento de 2006 para dar continuidade às ações de Assessoria Técnica, Social e Ambiental em assentamentos de reforma agrária, com elaboração de Planos de Desenvolvimento de Assentamento (PDA) e Planos de Recuperação de Assentamento (PRA) constantes do projeto básico e plano de trabalho já pactuado. Foi firmado no valor de R$ 403.024,99 (R$ 366.386,35 repassados pelo Incra, e R$ 36.638,64 a título de contrapartida) . Os recursos federais foram liberados mediante as Ordens Bancárias 2006OB902501 (R$ 43.677,50) , 2006OB902502 (R$ 165.367,35) , 2006OB902503 (R$ 48.146,00) , 2006OB902504 (R$ 38.575,85) e 2006OB902505 (R$ 70.619,65) , todas datadas de 23/11/2006, conforme consta à peça 2, p. 427431.
4. Foi celebrado ainda um segundo termo aditivo (peça 2, p. 254-255) , tendo por objeto dar continuidade à prestação dos serviços de Assessoria Técnica, Social e Ambiental a 624 famílias em doze assentamentos de reforma agrária, com a elaboração de um Plano de Desenvolvimento do Assentamento (PDA) e Plano de Recuperação do Assentamento (PRA) , utilizando-se os recursos do exercício de 2007, em conformidade com o plano de trabalho. A vigência inicial do convênio ficou prorrogada por mais nove meses, a contar de janeiro de 2008. Para execução dos serviços foram previstos R$ 200.750,00 (R$ 182.500,00 de recursos federais e R$ 18.250,00 como contrapartida) . No documento encaminhado ao Diretor Presidente do ICN (peça 2, p. 256) consta informação de que a liberação da parcela referente ao segundo termo aditivo estaria condicionada ao saneamento de todas as irregularidades identificadas no convênio.
5. Constam dos autos quatro Relatórios de Acompanhamento e Supervisão da Prestação de Serviços pelo ICN (peça 2, p. 94-110) , elaborados em 4/5/2006. Tiveram como objetivo a verificação dos serviços de Assistência Técnica, Social e Ambiental (ATES) , sua periodicidade, abrangência e qualidade, no trimestre de janeiro, fevereiro e março de 2006. Referiram-se, portanto, à aplicação dos recursos liberados em 29/12/2005.
6. Em 20/5/2006, foi elaborado pelo Incra parecer (peça 2, p. 118-121) relativo à prestação de conta parcial dos recursos liberados em 29/12/2005, no valor de R$ 58.394,90. Foi relatado que o plano de trabalho proposto pelo ICN para o período de janeiro a março de 2006 havia atendido ao objeto do convênio.
7. No Parecer SR-03/A/CONTAB/PARECER/N. 81/2010 (peça 2, p. 556-560) , que tratou da manifestação acerca das conclusões emitidas nos pareceres dos setores de ATES e contábil sobre o cumprimento do objeto do Convênio CRT/PE/44.000/2005 nos aspectos técnico e financeiro e demais documentos que fizeram referência aos atos praticados no referido ajuste, constam as seguintes informações:
a) nenhum dos Planos de Desenvolvimento do Assentamento (PDA) e Planos de Recuperação de Assentamento (PRA) pactuados no convênio foi aprovado, conforme mencionado pelo setor de ATES mediante o MEMO/INCRA/SR03/D/ATES/Nº 119/2010, de 26/11/2010 (peça 2, p. 553555) , resultando no valor total glosado de R$ 104.211,20;
b) em relação aos serviços de Assistência Técnica, Social e Ambiental (ATES) consta que:
b.1) de acordo com o Parecer Técnico ATES 25/2009 (peça 2, p. 388-393) , os assentamentos Serra d’água e Engenho Cajuí foram beneficiados com recursos de serviços de ATES, no valor de R$ 4.593,75, para atendimento a 49 famílias no período de janeiro a março de 2006. Segundo o referido parecer, os assentamentos citados não deveriam ter recebido os referidos recursos por se caracterizarem como emancipados;
b.2) conforme mencionado no Parecer SR-03/A/CONTAB/PARECER 7/2010 (peça 2, p. 432-442) , o ICN solicitou ao Incra o cálculo dos valores referentes a nove meses de ATES adicionado ao valor do Plano de Desenvolvimento do Assentamento, em relação ao Projeto de Assentamento Bonfim. Foi informado ser devido o valor de R$ 6.000,00 em razão da não execução de serviços de ATES;
b.3) conforme mencionado no Parecer SR-03/ACONTAB/PARECER 7/2010 (peça 2, p. 432-442) , foi liberado R$ 52.500,00 para atendimento aos assentamentos estaduais reconhecidos pelo Incra (Águas Claras e Serrinha) ;
b.4) de acordo com o Parecer Técnico ATES 25/2009 (peça 2, p. 388-393) , deverá ser restituído ao Incra o valor de R$ 18.000,00, correspondente a um ano de serviços de ATES para 48 famílias dos assentamentos consolidados Serra d’água e Engenho Cajuí.
b.5) conclui-se, assim, no que se refere aos serviços de ATES, pela necessidade de devolução de R$ 81.093,75.
c) quanto à análise contábil, cumpre esclarecer que em relação à segunda parcela dos recursos repassados permaneceram pendentes de recolhimento os valores referentes às:
c.1) despesas com taxas bancárias, multas e juros, de R$ 4.294,10;
c.2) despesas não previstas no plano de trabalho, de R$ 12.706,50, relativas ao pagamento à J & M Assessoria Contábil Ltda.
8. Por meio do Ofício 200/2010 (peça 2, p. 567-569) , o ICN informou que reconheceu o débito em relação à despesa com taxas bancárias, multas e juros, tendo o valor sido ressarcido (peça 2, p. 580-581) .
9. Consta dos autos comprovação de que o Sr. Marcelo Francisco de Lima (CPF XXX.026.024-XX) e o Instituto de Capacitação e Cidadania do Nordeste (ICN) foram notificados por meio de edital em 17/11/2017 (peça 2, p. 656) para apresentarem informações e justificativas acerca das irregularidades constatadas no convênio ou recolherem o débito apurado. Contudo, não se manifestaram.
10. Em razão do não saneamento das irregularidades apontadas e da não devolução dos recursos, instaurou-se TCE (peça 2, p. 666-680) . Consta no Relatório de TCE que foi imputada responsabilidade ao Sr. Marcelo Francisco de Lima, ex-Diretor Presidente do ICN, e ao referido instituto em razão de irregularidades apontadas nos relatórios das áreas técnicas do Incra, que quantificaram valores de serviços executados e não executados de Planos de Desenvolvimento do Assentamento e Planos de Recuperação de Assentamentos, bem como de Assistência Técnica, Social e Ambiental. O débito apurado foi de R$ 198.011,45.
11. O Relatório de Auditoria 21/2018 da Secretaria de Controle Interno/SG/PR (peça 2, p. 692-694) concluiu pela existência de elementos fáticos e jurídicos que indicaram a não aprovação da prestação de contas final.
12. Após serem emitidos o Certificado de Auditoria, o Parecer do Dirigente e o Pronunciamento Ministerial (peça 2, p. 695-698 e 701) , no sentido de irregularidade das contas, o processo foi remetido a esse Tribunal.
13. Na instrução inicial (peça 4) , analisando-se os documentos nos autos, concluiu-se pela necessidade de realização de citação do Sr. Marcelo Francisco de Lima (CPF XXX.026.024-XX) , Diretor Presidente do Instituto de Capacitação e Cidadania do Nordeste (ICN) , no período de 21/3/2006 a 16/4/2009, solidariamente com o ICN.
14. Abaixo, constam as informações necessárias à caracterização da irregularidade:
Qualificação dos responsáveis: Sr. Marcelo Francisco de Lima (CPF XXX.026.024-XX) , Diretor Presidente do Instituto de Capacitação e Cidadania do Nordeste (ICN) , no período de 21/3/2006 a 16/4/2009, e ICN.
Irregularidades: não comprovação da boa e regular aplicação dos recursos do Convênio CRT/PE/44.000/2005 (Siafi 539407) , decorrente da:
a) falta de atendimento às exigências previstas na Norma de Execução Incra 39/2004, com consequente não aprovação dos Planos de Desenvolvimento de Assentamento (PDA) e dos Planos de Recuperação de Assentamento (PRA) , resultando na glosa de R$ 104.211,20;
b) realização de despesas no período de janeiro a março de 2006 com recursos de serviços de ATES, no valor de R$ 4.593,75, para atendimento a 49 famílias dos assentamentos Serra d’água e Engenho Cajuí, que se caracterizavam como emancipados;
c) realização de despesas correspondente a um ano de serviços de ATES, no valor de R$ 18.000,00, para atendimento a 48 famílias dos assentamentos Serra d’água e Engenho Cajuí, que se caracterizavam como emancipados;
d) realização de despesas, no valor de R$ 52.500,00, para atendimento aos assentamentos estaduais Águas Claras e Serrinha, reconhecidos pelo Incra, embora estivesse previsto no termo de convênio que os recursos deveriam ser aplicados na prestação de serviços de ATES a famílias assentadas em projetos de assentamento do INCRA;
e) não execução de serviços de ATES por nove meses em relação ao Projeto de Assentamento Bonfim, resultando no pagamento indevido de R$ 6.000,00;
f) realização de despesas, no valor de R$ 12.706,50, referente a pagamento indevido à J & M Assessoria Contábil Ltda.
Dispositivos violados: parágrafo único do art. 70 da Constituição Federal; art. 145 do Decreto 93.872/1986; art. 56 da Portaria Interministerial MPOG/MF/CGU 127/2008; Manual Operacional de ATES de 18 de agosto de 2004; Norma de Execução Incra 39/2004; Cláusula Primeira do Convênio CRT/PE/44.000/2005 (Siafi 539407) .
Quantificação do débito:
	Data da ocorrência
	Valor

	29/12/2005
	R$ 14.211,20

	29/12/2005
	R$ 4.593,75

	29/12/2005
	R$ 6.000,00

	23/11/2006
	R$ 90.000,00

	23/11/2006
	R$ 52.500,00

	23/11/2006
	R$ 18.000,00

	23/11/2006
	R$ 12.706,50

Cofre para recolhimento: Instituto Nacional de Colonização e Reforma Agrária.
Conduta: não comprovar a boa e regular aplicação dos recursos do Convênio CRT/PE/44.000/2005 (Siafi 539407) , decorrente das irregularidades mencionadas anteriormente;
Nexo de causalidade: a não comprovação da boa e regular aplicação dos recursos do Convênio CRT/PE/44.000/2005 (Siafi 539407) , que resultou em dano ao Erário no valor de R$ 198.011,45, decorrente da: i) falta de atendimento às exigências previstas na Norma de Execução Incra 39/2004, com consequente não aprovação dos Planos de Desenvolvimento de Assentamento (PDA) e dos Planos de Recuperação de Assentamento (PRA) , resultando na glosa de R$ 104.211,20; ii)  realização de despesas para atendimento a famílias dos assentamentos Serra d’água e Engenho Cajuí, que se caracterizavam como emancipados; iii)  realização de despesas para atendimento aos assentamentos estaduais Águas Claras e Serrinha, reconhecidos pelo Incra; iv)  não execução de serviços de ATES no Projeto de assentamento Bonfim; v) a realização de despesas, no valor de R$ 12.706,50, referente a pagamento indevido à J & M Assessoria Contábil Ltda.. 
Culpabilidade: a conduta do responsável é reprovável, posto que na qualidade de Diretor-Presidente do ICN à época dos fatos, deveria estar ciente de suas atribuições, principalmente no que se refere à obrigatoriedade de realizar despesas somente permitidas pela legislação, executando fielmente o objeto do referido convênio, sendo razoável exigir conduta diversa daquela que adotou, considerando as circunstâncias que o cercava, não estando albergado em nenhuma excludente de ilicitude.
Da segunda instrução – peça 17
15. Os autos foram novamente analisados, tendo sido relatado que, em cumprimento ao pronunciamento da unidade (peça 6) , foram [encaminhados os ofícios de citação] aos responsáveis.
16. O Sr. Marcelo Francisco de Lima foi citado por meio do Ofício 1.496/2018 (peça 8) e o ICN mediante os Ofícios 1.497/2018 e 2.621/2018 (peças 7 e 11) .
17. O Ofício 1.496/2018 foi recebido, conforme Aviso de Recebimento – AR (peça 9) , mas não foram apresentadas alegações de defesa pelo responsável.
18. Os Ofícios 1.497/2018 e 2.621/2018 não foram recebidos, conforme ARs (peças 10 e 14) . Uma vez que os citados ofícios retornaram sem a ciência do destinatário, foi proposto o envio dos autos para o setor responsável pelas comunicações do Tribunal a fim de que fossem realizadas novas pesquisas de endereço nos Sistemas Corporativos do TCU e na internet, para identificação de outros endereços do Instituto de Capacitação e Cidadania do Nordeste, para fins de sua citação nos termos de que trata a peça 4.
19. O Sr. Felipe Percino Falcão foi identificado como Diretor-Presidente do ICN a partir de 21/5/2014 conforme consta na peça 16.
20. Em cumprimento ao pronunciamento da unidade (peça 19) , foi efetuada a citação do ICN, conforme se verifica abaixo:
	Ofício
	Data do ofício
	Data de recebimento do ofício
	Destinatário do Ofício
	Nome do recebedor do ofício
	Observação
	Fim do prazo para defesa

	1604/2019-TCU/Secex-TCE (peça 20) 
	10/4/2019
	26/4/2019 (vide AR de peça 21) 
	Instituto de Capacitação e Cidadania do Nordeste
	Maria do Ceu  de Moura
	Ofício recebido no endereço do responsável, conforme pesquisa de endereço constante nos sistemas CPF e CNPJ da Receita Federal (peça 16) 
	13/5/2019

21. O responsável [ICN], após ter requerido prorrogação de prazo por quinze dias, concedida por meio do despacho de expediente à peça 24, apresentou suas alegações de defesa (peças 25-29) .
EXAME TÉCNICO
22. Preliminarmente cumpre tecer breves considerações sobre a forma como são realizadas as comunicações processuais no TCU. A esse respeito, destacam-se o art. 179 do Regimento Interno do TCU (Resolução 155, de 4/12/2002) e o art. 4º, inciso III, § 1º, da Resolução/TCU 170, de 30 de junho de 2004, in verbis:
 (...) 
23. Bem se vê, portanto, que a validade da citação via postal não depende de que o aviso de recebimento seja assinado pelo próprio destinatário da comunicação, o que dispensa, no caso em tela, a entrega do AR em ‘mãos próprias’. A exigência da norma é no sentido de o Tribunal verificar se a correspondência foi entregue no endereço correto, residindo aqui a necessidade de certeza inequívoca.
24. Não é outra a orientação da jurisprudência do TCU, conforme se verifica dos julgados a seguir transcritos:
‘São válidas as comunicações processuais entregues, mediante carta registrada, no endereço correto do responsável, não havendo necessidade de que o recebimento seja feito por ele próprio.’ (Acórdão 3648/2013-TCU-Segunda Câmara, Relator Ministro José Jorge) ;
‘É prescindível a entrega pessoal das comunicações pelo TCU, razão pela qual não há necessidade de que o aviso de recebimento seja assinado pelo próprio destinatário. Entregandose a correspondência no endereço correto do destinatário, presume-se o recebimento da citação.’ (Acórdão 1019/2008-TCU-Plenário, Relator Ministro Benjamin Zymler) ;
‘As comunicações do TCU, inclusive as citações, deverão ser realizadas mediante Aviso de Recebimento – AR, via Empresa Brasileira de Correios e Telégrafos, bastando para sua validade que se demonstre que a correspondência foi entregue no endereço correto.’ (Acórdão 1526/2007-TCU-Plenário, Relator Ministro Aroldo Cedraz) .
25. A validade do critério de comunicação processual do TCU foi referendada pelo Supremo Tribunal Federal, nos termos do julgamento do MS-AgR 25.816/DF, por meio do qual se afirmou a desnecessidade da ciência pessoal do interessado, entendendo-se suficiente a comprovação da entrega do AR no endereço do destinatário:
‘EMENTA: AGRAVO REGIMENTAL. MANDADO DE SEGURANÇA. DESNECESSIDADE DE INTIMAÇÃO PESSOAL DAS DECISÕES DO TRIBUNAL DE CONTAS DA UNIÃO. ART. 179 DO REGIMENTO INTERNO DO TCU. INTIMAÇÃO DO ATO IMPUGNADO POR CARTA REGISTRADA, INICIADO O PRAZO DO ART. 18 DA LEI nº 1.533/51 DA DATA CONSTANTE DO AVISO DE RECEBIMENTO. DECADÊNCIA RECONHECIDA. AGRAVO IMPROVIDO.
O envio de carta registrada com aviso de recebimento está expressamente enumerado entre os meios de comunicação de que dispõe o Tribunal de Contas da União para proceder às suas intimações.
O inciso II do art. 179 do Regimento Interno do TCU é claro ao exigir apenas a comprovação da entrega no endereço do destinatário, bastando o aviso de recebimento simples.’
26. No presente caso, a citação do Sr. Marcelo Francisco de Lima foi efetivada por meio do Ofício 1.496/2018-TCU/Secex-TCE, de 12/9/2018 (peça 8) , tendo havido ciência no dia 1º/10/2018 (Aviso de Recebimento de que trata a peça 9) . Sua citação foi válida, pois a entrega da correspondência se deu em endereço que consta nos sistemas CPF e CNPJ da Receita.
Da revelia
27. Nos processos do TCU a revelia não leva à presunção de que seriam verdadeiras todas as imputações levantadas contra os responsáveis, diferentemente do que ocorre no processo civil, em que a revelia do réu opera a presunção da verdade dos fatos narrados pelo autor. Dessa forma, a avaliação da responsabilidade do agente não pode prescindir da prova existente no processo ou para ele carreada. 
28. Ao não apresentar sua defesa, o responsável, Sr. Marcelo Francisco de Lima, deixou de produzir prova da regular aplicação dos recursos sob sua responsabilidade, em afronta às normas que impõem aos gestores públicos a obrigação legal de, sempre que demandados pelos órgãos de controle, apresentar os documentos que demonstrem a correta utilização das verbas públicas, a exemplo do contido no art. 93 do Decreto-Lei 200/67: ‘Quem quer que utilize dinheiros públicos terá de justificar seu bom e regular emprego na conformidade das leis, regulamentos e normas emanadas das autoridades administrativas competentes.’
29. Mesmo as alegações de defesa não sendo apresentadas, considerando o princípio da verdade real que rege esta Corte, procurou-se buscar, em manifestações do responsável na fase interna desta Tomada de Contas Especial, se havia algum argumento que pudesse ser aproveitado a seu favor.
30. No entanto, o responsável não se manifestou na fase interna, não havendo, assim, nenhum argumento que possa vir a ser analisado e posteriormente servir para afastar as irregularidades apontadas.
31. Vale ressaltar que a pretensão punitiva do TCU, conforme Acórdão 1441/2016-TCU-Plenário, que uniformizou a jurisprudência acerca dessa questão, subordina-se ao prazo geral de prescrição indicado no art. 205 do Código Civil, que é de 10 anos, contado da data de ocorrência da irregularidade sancionada, nos termos do art. 189 do Código Civil, sendo este prazo interrompido pelo ato que ordenar a citação, a audiência ou a oitiva do responsável. No caso em exame ocorreu a prescrição, uma vez que a última parcela dos recursos foi liberada em 23/11/2006 e os atos de ordenação das citações ocorreram em 17/11/2017.
32. Em se tratando de processo em que a parte interessada não se manifestou acerca das irregularidades imputadas, não há elementos para que se possa efetivamente aferir e reconhecer a ocorrência de boa-fé na conduta do responsável, podendo este Tribunal, desde logo, proferir o julgamento de mérito pela irregularidade das contas, conforme os termos dos §§ 2º e 6º do art. 202 do Regimento Interno/TCU (Acórdão 2064/2011-TCU-Primeira Câmara (Relator Min. Ubiratan Aguiar) , 6.182/2011-TCU-1ª Câmara (Relator Min. Subst. Weber de Oliveira) , 4.072/2010-TCU-1ª Câmara (Relator Min. Valmir Campelo) , 1.189/2009-TCU-1ª Câmara (Relator Min. Subst. Marcos Bemquerer) , 731/2008TCUPlenário (Relator Min. Aroldo Cedraz) .
33. Dessa forma, o responsável deve ser considerado revel, nos termos do art. 12, §3º, da Lei 8.443/1992, devendo as contas serem julgadas irregulares, condenando-o ao débito apurado.
Das alegações de defesa
34. Embora conste nos autos que o Sr. Felipe Percino Falcão não é mais o representante do ICN desde 8/7/2018 (peça 29) , passa-se a seguir a descrever os argumentos apresentados por ele, haja vista conter elementos que esclarecem pontos que subsidiarão a análise dos autos.
35. Afirma que atualmente o ICN encontra-se sem diretoria, pois seu mandato encerrou em julho de 2018.
36. Informa que o Instituto de Cidadania do Nordeste ainda existe formalmente, com sua inscrição ativa nos cadastros da JUCEPE e situação cadastral ‘INAPTA’ na RFB [Receita Federal do Brasil], não mais se encontrando em funcionamento de fato, conforme se verifica nos termos da certidão obtida nos autos da Ação de Improbidade Administrativa 0807357-97.2018.4.05.8307 – ID 4058307.6473088, abaixo transcrito:
‘Certifico que, nesta data, dirigi-me ao endereço indicado (Av. Visconde de Suassuna, 82, Santo Amaro, Recife/PE) e, estando lá, após as formalidades legais, tomei conhecimento de que o imóvel está fechado há mais de 01 (um) ano, não sabendo a vizinhança o endereço atual do deprecado. Certifico ainda que, consultando a internet, verifiquei um endereço do deprecado na mesma avenida supracitada, porém com a numeração 865, o telefone 3424-6177 e os seguintes dizeres: ‘permanentemente fechado’. Tentei manter contato com o número telefônico supra, todavia ouvi a seguinte mensagem: ‘não foi possível completar a sua chamada’. Em face do exposto não pude notificar INSTITUTO CIDADANIA DO NORDESTE e recolho o presente mandado para os devidos fins, ficando no aguardo de novas determinações. O referido é verdade e dou fé. Recife, 16 de outubro de 2018.’
37. Relata que o encerramento das atividades do ICN se deu por dificuldades financeiras enfrentadas em razão da falta de repasse de recursos de órgãos governamentais, fazendo com que o instituto deixasse de cumprir com seus compromissos financeiros, inclusive com o pagamento da folha de seus funcionários, desencadeando a promoção de inúmeras reclamações trabalhistas e inviabilizando seu funcionamento.
38. Relata, ainda, que não houve eleição para a escolha da nova diretoria e que responde pelo ICN na qualidade de ex-diretor, posto que seu último mandato ocorreu no período de 7/7/2016 a 7/7/2018 (peça 29) .
39. Afirma que, considerando o transcurso de tempo entre a formalização do convênio e a instauração da TCE (6/9/2017) , ou seja, mais de dez anos depois, resta inviabilizado o exercício da defesa plena do ICN, uma vez que não possui os documentos relativos ao ajuste e não mais mantém contato com os profissionais que o executaram, restando violados os princípios da ampla defesa e do contraditório.
40. Afirma, ainda, acerca da existência da Lei Orgânica do TCU, segundo a qual torna-se impossível o julgamento acerca da regularidade das contas nos casos comprovadamente alheios à vontade do responsável, sendo inconteste que o decurso de tempo entre a realização do objeto pactuado e o encaminhamento da TCE a este Tribunal de Contas (2018) não permite a apuração consistente da regularidade e fiel execução do objeto pactuado, inviabilizando a aferição precisa da aplicação dos recursos.
41. Destaca que o ICN não deu causa aos atrasos cometidos pela Administração, razão pela qual as contas devem ser consideradas iliquidáveis, com seu consequente trancamento, nos termos do art. 20, c/c o art. 21 da Lei 8443/1992, não podendo ser penalizado pelas falhas cometidas pela Administração, haja vista que o concedente somente instaurou a TCE após doze anos da realização do convênio, inviabilizando qualquer avaliação dos serviços prestados por efeito do tempo.
42. Noticia que o TCU vem se posicionando no sentido de que, havendo impossibilidade de se realizar uma investigação pormenorizada quanto ao cumprimento do objeto pactuado em determinados convênios, em razão do lapso temporal entre a data em que o ajuste foi firmado e a TCE, deverá o processo ser trancado, nos termos dos dispositivos supracitados. A fim de subsidiar suas afirmações, cita alguns acórdãos desta Corte de Contas.
43. Por fim, menciona que as atividades do ICN foram encerradas, encontrando-se a entidade sem direção, fato que caracteriza força maior, tornando materialmente impossível o julgamento de mérito das contas.
Análise
44. Constata-se que o ICN foi citado no endereço de seu representante legal à época, Sr. Felipe Percino Falcão, por meio do Ofício 1604/2019TCU/Secex-TCE, de 10/4/2019 (peça 20) , conforme se verifica no Aviso de Recebimento datado de 26/4/2019 (peça 21) . A correspondência foi entregue em endereço proveniente de pesquisa de endereço realizada nos sistemas CPF e CNPJ da Receita (peça 16) . Apesar desse fato, informa que atualmente responde pelo ICN na qualidade de ex-diretor, razão por que considera-se válida a citação do ICN.
45. O Sr. Felipe Percino Falcão informa que, embora o Instituto de Cidadania do Nordeste ainda exista formalmente (em que pese sua situação cadastral se encontrar ‘INAPTA’ na RFB) , não mais se encontra em funcionamento de fato, conforme consta nos termos da certidão obtida nos autos da Ação de Improbidade Administrativa 0807357-97.2018.4.05.8307 – ID 4058307.6473088, datada de 16/10/2018 (peça 28) .
46. Em pesquisa realizada no site da Receita Federal do Brasil, verifica-se que o ICN efetivamente se encontra na situação cadastral ‘INAPTA’ desde 18/9/2018, não estando inativo. Portanto, apesar de não se encontrar em funcionamento de fato, o ICN não foi formalmente extinto, não devendo se aplicar ao caso o entendimento proferido no TC Processo 017.031/20045 (Acórdão 10938/2016-TCU-Segunda Câmara) , segundo o qual é inviável o julgamento das contas de pessoa jurídica extinta antes da citação (ocorrida em 26/4/2019 – peça 21) ante a ausência de pressupostos de desenvolvimento válido e regular do processo.
47. Afirma em suas alegações que houve transcurso de mais de dez anos entre a formalização do convênio e a instauração da TCE (6/9/2017) , restando inviabilizado o exercício da ampla defesa do ICN em razão de não possuir os documentos relativos ao ajuste e não mais manter contato com os profissionais que o executaram.
48. Em relação a esse fato, constata-se que a última parcela dos recursos do convênio foi liberada em 23/11/2006 (peça 2, p. 431) e que o Instituto de Capacitação e Cidadania do Nordeste foi notificado por meio de edital em 17/11/2017 (peça 2, p. 656) .
49. A princípio tal circunstância inviabilizaria o pleno exercício do contraditório e da ampla defesa, considerando o transcurso de mais de dez anos desde o fato gerador, sem que tenha havido a notificação da entidade pela autoridade administrativa federal competente. Contudo, considerase que deva adotar ao presente caso o posicionamento exarado no TC Processo 033.554/2015-3 (Acórdão 10145/2017-TCU-Segunda Câmara) , em que se considerou o prazo final do ajuste como marco inicial do prazo decadencial para instauração de TCE, conforme trecho extraído do voto, abaixo transcrito:
‘10. Quanto à preliminar de prejuízo à defesa em razão do transcurso do tempo, cabe ressaltar que, nos termos do art. 6º, inciso II, da Instrução Normativa 71/2012 do TCU, o concedente fica dispensado de instaurar tomada de contas especial quando houver transcorrido prazo superior a dez anos entre a data provável de ocorrência do dano e a primeira notificação dos responsáveis pela autoridade administrativa competente. Esse dispositivo também é aplicável aos feitos em tramitação nesta Corte que se encontrem pendentes de citação válida por previsão expressa do art. 19 do referido normativo.
11. Sobre o marco inicial do prazo decadencial de dez anos para instauração da TCE, trago à consideração o raciocínio de que inexecução parcial de convênios e instrumentos congêneres somente se concretiza no fim da execução desses ajustes. Embora possam acontecer diversos eventos ao longo da execução do ajuste que levarão à inexecução parcial – por exemplo, utilização de técnica ou material inadequados, realização de pagamentos indevidos, perda de insumos por falta de guarda e conservação ou mesmo pela ocorrência de desastres naturais –, até o último dia da vigência o gestor pode atuar para sanar as falhas porventura existentes. É até mesmo esperado que a execução dos convênios evolua até o seu encerramento, quando se tem um objeto definitivo para a fiscalização.
12. Além disso, só se pode exigir que o Poder Público constate o cumprimento imperfeito da obrigação assumida pelo convenente a partir do momento em que a prestação de contas se torna devida, pois o período que medeia o fim da execução convenial e o limite para prestação de contas é destinado à organização das contas pelo gestor. Mesmo que o concedente, o controle interno ou o controle externo fiscalizem a execução do ajuste antes do fim do prazo para prestação de contas, a comparação do que foi executado com as especificações do plano de trabalho e o exame dos documentos necessários para demonstrar o nexo de causalidade entre o gasto dos recursos e o cumprimento do objeto só são completos quando a prestação de contas se torna exigível.
13. Uma vez que os elementos para avaliar a execução material e a conduta do responsável só se tornam plenamente disponíveis no prazo final para prestação de contas, caso não tenha havido entrega ou rescisão antecipadas, sustento que este parâmetro deve ser observado como dies a quo para calcular o prazo de dez anos fixado na mencionada Instrução Normativa 71/2012 para a primeira notificação ou citação válida do Responsável.
 (...) 
15. Neste caso concreto, a vigência do convênio em tela expirou em 21/02/2007 e o Responsável deveria ter prestado contas até 22/04/2007, mas só veio a fazê-lo em 16/08/2007 (peça 3, p. 351) . O Poder Executivo Municipal foi notificado sobre as condicionantes para aprovação da prestação de contas em 09/09/2010 (peça 3, p. 283) e o Responsável foi pessoalmente notificado sobre a instauração de Tomada de Contas Especial pela Funasa por meio de correspondência encaminhada em 14/12/2010 (peça 3, p. 337) . A ausência de comprovante de recebimento dessa última notificação encontra-se saneada pela apresentação de defesa, pelo ex-gestor, em 04/01/2011 (peça 3, p. 341) . Nesta Corte, a citação da Construtora Conserve Ltda. e do Sr. Euvaldo Carlos Rocha da Cunha foi ordenada em 14/07/2016 e ocorreu em 09/08/2016, fato comprovado pelos Avisos de Recebimento autuados nas peças 12 e 13.
16. Tomando-se o prazo final para prestação de contas (22/04/2007) como dies a quo da contagem do prazo decenal para notificação ou citação válida do responsável, e considerando que a notificação pela Funasa ocorreu antes de 04/01/2011 e as citações por esta Corte foram validamente implementadas em 09/08/2016, não está presente a condição temporal que dispensaria a instauração da TCE pelo repassador ou o seu arquivamento por esta Corte, seja sob o prisma do atraso da instauração da TCE seja sob o prisma da citação válida.
17. Ademais, a jurisprudência desta Corte tem adotado a orientação de que o mero transcurso do tempo não acarreta, em toda e qualquer situação, prejuízo à defesa ou ao contraditório, devendo a configuração de tal prejuízo ser analisada em cada caso concreto, sob pena de se violar a regra da imprescritibilidade das ações de cobrança de dano ao erário.’
50. No presente caso, considerando que o convênio vigeu até 20/10/2008 (peça 2, p. 255) e que a notificação do ICN ocorreu em 17/11/2017, não está presente a condição temporal que dispensaria a instauração da TCE pelo concedente e, como consequência, não restou prejudicado o exercício da ampla defesa.
51. Alega que há impossibilidade de julgamento das contas em razão do decurso de tempo entre a realização do objeto pactuado e o encaminhamento da TCE a este Tribunal de Contas com fundamento no art. 20 c/c o art. 21 da Lei 8.443/1992. Alega-se, ainda, que este Tribunal de Contas vem se posicionando no sentido do trancamento das contas, em caso de haver impossibilidade de se realizar uma investigação pormenorizada quanto ao cumprimento do objeto pactuado.
52. Somente o longo decurso de tempo entre a execução do objeto e o encaminhamento da TCE a esta Corte de Contas, como aduzido na defesa, não é suficiente para o trancamento das contas, o qual só ocorrerá após a verificação de que o lapso temporal tenha prejudicado efetivamente o exercício do direito à ampla defesa e ao contraditório.
53. No caso sob análise, constata-se que não houve tal prejuízo, já que o conhecimento das irregularidades pelo ICN não ocorreu após o encaminhamento da TCE a este Tribunal. Ao contrário, os documentos constantes dos autos indicam que ele foi cientificado em 2014 quanto aos problemas apontados pelo Incra e apresentou esclarecimentos, conforme se verifica na peça 2, p. 609-612. Portanto, em face da ausência de elementos aptos a desconstituir o débito imputado, as alegações de defesa apresentadas devem ser rejeitadas.
CONCLUSÃO
54. Em face da análise promovida nos itens 34-53 da seção ‘Exame Técnico’ propõe-se, em razão da revelia do Sr. Marcelo Francisco de Lima e inexistindo nos autos elementos que permitam concluir pela ocorrência de boa-fé ou de outros excludentes de culpabilidade em sua conduta, que suas contas sejam julgadas irregulares e que o responsável seja condenado em débito. Propõe-se ainda rejeitar as alegações de defesa apresentadas pelo Instituto de Capacitação e Cidadania do Nordeste (ICN) , devendo suas contas também serem julgadas irregulares, condenando-o em débito.”
3.	Diante do exposto, a Secex-TCE, em pareceres uniformes, apresenta ao Tribunal proposta de encaminhamento no sentido de (peças 32-34) : 
	3.1. considerar revel o Sr. Marcelo Francisco de Lima para todos os efeitos, dando-se prosseguimento ao processo, com fulcro no art. 12, § 3º, da Lei 8.443/1992;
	3.2. julgar irregulares, com fundamento no art. 1º, 16, III, c, da Lei 8.443/1992, as contas do Sr. Marcelo Francisco de Lima e do Instituto de Capacitação e Cidadania do Nordeste – ICN, condenando-os solidariamente ao pagamento das importâncias a seguir especificadas, atualizadas monetariamente e acrescidas dos juros de mora, calculadas a partir das datas discriminadas até a data do efetiva quitação do débito, fixando-lhes o prazo de quinze dias para que comprovem, perante o Tribunal, o recolhimento das referidas quantias aos cofres do Instituto Nacional de Colonização e Reforma Agrária – Incra, nos termos do art. 23, inciso III, alínea a, da citada lei:
	Data da ocorrência
	Valor (R$) 

	29/12/2005
	14.211,20

	29/12/2005
	4.593,75

	29/12/2005
	6.000,00

	23/11/2006
	90.000,00

	23/11/2006
	52.500,00

	23/11/2006
	18.000,00

	23/11/2006
	12.706,50

	3.3. autorizar, desde logo, a cobrança judicial da dívida, caso não atendidas as notificações, na forma do disposto no art. 28, inciso II, da Lei 8.443/1992;
	3.4. autorizar também, desde logo, se requerido, com fundamento no art. 28, inciso I, da Lei 8.443/1992 c/c o art. 217, §§ 1º e 2º do Regimento Interno/TCU, o parcelamento da dívida em até 36 parcelas;
	3.5. enviar cópia do Acórdão a ser prolatado à Procuradoria da República no Estado de Pernambuco, nos termos do § 3º do art. 16 da Lei 8.443/1992, c/c o § 7º do art. 209 do Regimento Interno/TCU, para adoção das medidas cabíveis; 
	3.6. enviar cópia do Acórdão que vier a ser proferido ao Instituto Nacional de Colonização e Reforma Agrária e aos responsáveis, para ciência, informando que a presente deliberação está disponível para consulta no endereço www.tcu.gov.br/acordaos, além de esclarecer que, caso requerido, o TCU poderá fornecer sem custos as correspondentes cópias, de forma impressa.
4.	Em sua manifestação regimental, o Ministério Público junto ao TCU, representado pelo Subprocurador-Geral Paulo Soares Bugarin, concorda com o encaminhamento da unidade técnica (peça 35) . 
	É o Relatório.

Gustavo Henrique Amorim Gomes, OAB/PE 20.722; Rodrigo Muniz de Brito Galindo, OAB/PE 20.860; Rômulo Marinho Falcão, OAB/PE 20.427; Maria Goretti Bezerra de Araújo, OAB/PE 19.292; Márcia da Silva Santos, OAB/PE 16.491; Caio Campelo Godoy Vilela, OAB/PE 32.259; Camila Moraes Vilaverde Lopes, OAB/PE 24.834; Dayanne Cristine Alves de Macêdo, OAB/PE 34.033; Mayara Carvalho dos Santos, OAB/PE 29.556;  Flávia Cavalcante Rodrigues, OAB/PE 36.630; Rafael Osório Galindo, OAB/PE 46.415; Maria Eduarda do Rego Gomes, OAB/PE 40.847; Marcella Gondim Alves dos Santos, OAB/PE 32.415; Rafael Ribeiro Albuquerque Adrião, OAB/PE 31.986.

Subprocurador-Geral Paulo Soares Bugarin.

TOMADA DE CONTAS ESPECIAL. CONVÊNIO PARA PRESTAÇÃO DE SERVIÇO DE ASSESSORIA TÉCNICA, SOCIAL E AMBIENTAL A FAMÍLIAS ASSENTADAS PELO INSTITUTO NACIONAL DE COLONIZAÇÃO E REFORMA AGRÁRIA - INCRA, BEM COMO PARA ELABORAÇÃO DE PLANOS DE DESENVOLVIMENTO E DE RECUPERAÇÃO DE ASSENTAMENTOS. IMPUGNAÇÃO PARCIAL DAS DESPESAS. FALTA DE COMPROVAÇÃO DA EXECUÇÃO DO OBJETO PACTUADO. REVELIA DE UM DOS RESPONSÁVEIS. ARGUMENTOS DE DEFESA DA ENTIDADE INCAPAZES DE AFASTAR AS IRREGULARIDADES. ÔNUS DO GESTOR DE COMPROVAR A CORRETA APLICAÇÃO DOS RECURSOS PÚBLICOS NO OBJETO DA AVENÇA. INOCORRÊNCIA DA PRESCRIÇÃO PUNITIVA. CONTAS IRREGULARES. DÉBITO E MULTA. 1. Julgam-se irregulares as contas dos responsáveis, condenando-os solidariamente ao pagamento do débito apurado, em decorrência da não comprovação do correto emprego dos recursos públicos no objeto pactuado. 2. Nos casos de não comprovação da regular aplicação de recursos repassados mediante convênios ou instrumentos similares, a data limite para entrega da prestação de contas final ou a data da efetiva entrega antecipada assinala o marco inicial da contagem do prazo de prescrição da pretensão punitiva do TCU.

TOMADA DE CONTAS ESPECIAL (TCE)

Secretaria de Controle Externo de Tomada de Contas Especial - Secex/TCE.

Submeto à apreciação deste Colegiado Tomada de Contas Especial instaurada pelo Instituto Nacional de Colonização e Reforma Agrária – Incra, tendo como responsáveis o Sr. Marcelo Francisco de Lima, Diretor Presidente do Instituto de Capacitação e Cidadania do Nordeste – ICN (atualmente denominado Instituto Cidadania do Nordeste – ICN) , no período de 21/3/2006 a 16/4/2009, e o próprio ICN, em decorrência da impugnação parcial das despesas incorridas com os recursos do Convênio CRT/PE/44.000/2005.
2.	O objeto pactuado visava à prestação de serviço de Assessoria Técnica, Social e Ambiental –  ATES a aproximadamente 639 famílias em projetos de assentamento do Incra e a elaboração de dois Planos de Desenvolvimento de Assentamento e de sete Planos de Recuperação de Assentamentos no estado do Pernambuco.
3.	Para a implementação do ajuste, foi acordada originalmente a quantia de R$ 629.550,63. Posteriormente, por meio de dois termos aditivos, foram alocados recursos dos exercícios de 2006 e 2007, para dar continuidade às ações pactuadas, respectivamente nos totais de R$ 403.024,99 e R$ 200.750,00 (peça 2, p. 86, 181 e 255) .
4.	A Secex-TCE encaminhou citação solidária ao Sr. Marcelo Francisco de Lima e ao Instituto Cidadania do Nordeste – ICN para que recolhessem o valor do débito apurado de R$ 198.011,45 e/ou oferecessem alegações de defesa sobre a não comprovação da boa e regular aplicação dos recursos do Convênio CRT/PE/44.000/2005 em decorrência de:
	4.1. falta de atendimento às exigências previstas na Norma de Execução Incra 39/2004, com a consequente não aprovação dos Planos de Desenvolvimento de Assentamento (PDA) e dos Planos de Recuperação de Assentamento (PRA) , resultando na glosa de R$ 104.211,20;
	4.2. realização das seguintes despesas:
	4.2.1. no período de janeiro a março de 2006 com recursos de serviços de Assistência Técnica, Social e Ambiental (ATES) , no valor de R$ 4.593,75, para atendimento a 49 famílias dos assentamentos Serra d’água e Engenho Cajuí, que se caracterizavam como emancipados;
	4.2.2. correspondente a um ano de serviços de ATES, no valor de R$ 18.000,00, para atendimento a 48 famílias dos assentamentos Serra d’água e Engenho Cajuí, que se caracterizavam como emancipados;
	4.2.3. no valor de R$ 52.500,00, para atendimento aos assentamentos estaduais Águas Claras e Serrinha, reconhecidos pelo Incra, embora estivesse previsto no termo de convênio que os recursos deveriam ser aplicados na prestação de serviços de ATES a famílias assentadas em projetos de assentamento do Incra;
	4.2.4. no valor de R$ 12.706,50, referente a pagamento indevido à J & M Assessoria Contábil Ltda.;
	4.3. não execução de serviços de ATES por nove meses em relação ao Projeto de Assentamento Bonfim, resultando no pagamento indevido de R$ 6.000,00.
5.	Promovida a citação, conforme atestam os ofícios e avisos de recebimento das peças 8, 9, 20 e 21, o Sr. Marcelo Francisco de Lima não atendeu ao chamamento do TCU, tornando-se revel. 
6.	Por sua vez, o ICN encaminhou as alegações de defesa das peças 25/29, que contemplam, em síntese, os seguintes argumentos: i) encerramento de fato das atividades do ICN, devido às dificuldades financeiras enfrentadas em razão da falta de repasse de recursos de órgãos governamentais, estando o referido Instituto sem diretoria desde julho de 2018; ii) comprometimento dos princípios da ampla defesa e do contraditório, haja vista o transcurso de mais de 12 anos entre a formalização do Convênio CRT/PE/44.000/2005, em 29/12/2005, e a instauração da Tomada de Contas Especial, em 06/09/2017, situação que inviabiliza a plena defesa do ICN, uma vez que o último Diretor não possui documentos  relativos ao ajuste nem mantém contato com os profissionais que executaram o objeto pactuado; iii) defesa da iliquidez das contas, seguida do arquivamento do processo, tendo em vista o tempo decorrido de mais de doze anos entre o ajuste e a instauração da TCE, bem como o encerramento das atividades do ICN, fatos que inviabilizam o exercício dos direitos constitucionais da ampla defesa e do contraditório.
7.	A unidade considerou que tais argumentos são insuficientes para afastar as falhas atribuídas ao ICN e propôs ao Tribunal a irregularidade das contas do Sr. Marcelo Francisco de Lima e as do ICN, com a imputação do débito apurado, sem aplicar-lhes a multa do art. 57 da Lei 8.443/1992 devido à incidência da prescrição da pretensão sancionatória do TCU. 
8.	 O Ministério Público junto ao TCU, representado pelo Subprocurador-Geral Paulo Soares Bugarin, manifestou-se de acordo com a proposta da unidade instrutiva.
9.	Desde logo, cumpre ressaltar que constitui ônus daquele que recebe verba pública comprovar a boa e regular aplicação dos recursos federais que lhe foram confiados, por força das disposições dos arts. 70, parágrafo único, da Constituição Federal, 93 do Decreto-lei 200/1967 e 66 do Decreto 93.872/1986. E, para esse fim, deve cumprir as obrigações previstas no ajuste celebrado, que constitui o regulamento do caso concreto, oferecendo elementos capazes de evidenciar o cumprimento do plano de trabalho e o vínculo existente entre as despesas efetuadas e o objeto pactuado.
10.	 O ex-gestor, Sr. Marcelo Francisco de Lima, ao optar pela revelia, perde oportunidade de apresentar sua defesa, podendo o TCU dar prosseguimento ao processo, nos termos do art. 12, § 3º, da Lei 8.443/1992. 
11.	Já o ICN encaminhou os elementos de defesa, os quais são insuficientes para afastar tanto as irregularidades constatadas como a responsabilidade da entidade. 
12.	A condição fática de a entidade estar desativada, isto é, não estar em funcionamento, não impõe por si só o afastamento de sua responsabilidade tampouco enseja a aplicação das disposições do art. 20 da Lei 8.443/1992, no sentido de considerar as contas iliquidáveis e arquivá-las.
13.	A entidade convenente somente apresentou a “situação cadastral de inapta” no Sistema de Cadastro Nacional de Pessoa Jurídica da Receita Federal do Brasil em 18/09/2018, portanto, não estava inativa e, à época das ocorrências irregulares, a entidade reunia todos os requisitos legais para a prática das atividades de associação de defesa de direitos sociais para as quais fora criada e, como consequência jurídica, tornou-se responsável pelas falhas indicadas. 
14.	Observa-se, além disso, que o representante do ICN não apresentou documento da extinção da aludida pessoa jurídica, ao contrário, afirmou ele estar a referida entidade com a inscrição ativa no cadastro da Junta Comercial de Pernambuco – JUCEPE. 
15.	Assim, diante da existência jurídica do ICN e tendo em vista que recebeu recursos públicos federais mediante o Convênio CRT/PE/44.000/2005, o aludido Instituto assumiu compromisso de bem aplicar os valores no objeto pactuado, devendo, ainda, comprovar o seu regular emprego nos termos da avença celebrada, em especial os de sua Cláusula Terceira, parte II (peça 2, p. 82/90) , além da disposição constitucional e legal mencionadas alhures.
16.	Verifica-se ainda a inocorrência de violação ao direito do contraditório e da ampla defesa em razão do prazo transcorrido entre a assinatura do convênio e a instauração da tomada de contas especial.   
17.	A IN/TCU 71/2012, em seu art. 6º, inciso II, dispõe sobre a dispensa de instauração de tomada de contas especial quando houver transcorrido prazo superior a dez anos entre a data provável de ocorrência de dano e a primeira notificação dos responsáveis pela autoridade administrativa competente. Esse comando normativo refere-se a uma possibilidade para o concedente, não havendo para o responsável arrolado direito subjetivo ao arquivamento do processo. 
18.	Tal normativo é inaplicável a este caso, dada a inocorrência do prazo superior a dez anos a que se refere o dispositivo. Esse prazo decenal não diz respeito às datas de assinatura do convênio e de instauração da TCE. O lapso temporal deve ser considerado entre a data provável de ocorrência do dano e a primeira notificação dos responsáveis pela autoridade competente que, no caso, era a da entidade convenente.
19.	O término da vigência do convênio se deu em 20/10/2008, com prazo de até 60 dias seguintes para a prestação de contas em 29/12/2008. Portanto, até esta data, a entidade poderia e deveria ter adotado todas as medidas necessárias para bem cumprir os termos do Convênio, executando fielmente o objeto pactuado. 
20.	A primeira notificação da entidade pela autoridade competente, isto é, pelo Incra, ocorreu em 17/11/2017 (peça 2, p. 656) e a do Sr. Marcelo Francisco de Lima, na condição de Diretor-Presidente do ICN, em 24/11/2009 (peça 2, p. 386 e 387) , ambas para que os responsáveis promovessem a devolução dos recursos impugnados. Tomando-se a data de 17/11/2017 ou a de 24/11/2009, verifica-se não ter transcorrido prazo maior que dez anos da data de 29/12/2008, a partir da qual o convenente tornou-se inadimplente. 
21.	A falta de comprovação da boa e regular gestão dos recursos recebidos originou-se da não aprovação dos Planos de Desenvolvimento e de Recuperação de Assentamento – PDA e PRA, elaborados em desacordo com as normas pertinentes; da execução de despesas incompatíveis com o objeto pactuado e da inexecução de assistência técnica, social e ambiental em um determinado projeto de assentamento, serviços que deveriam ter sido prestados e corrigidos ao longo da execução do convênio ou, no mais tardar, até o prazo final para prestação de contas.
22.	Ademais, esta Corte tem adotado a orientação de que o mero transcurso do tempo não acarreta, em toda e qualquer situação, prejuízo à defesa ou ao contraditório, devendo a configuração de tal prejuízo ser analisada em cada caso concreto, sob pena de se violar a regra da imprescritibilidade das ações de cobrança de dano ao erário. Neste sentido, menciono os Acórdãos 10.452/2016, 8.044/2016 e 10.046/2018 – 2ª Câmara, de minha lavra, bem como o Acórdão 1460/2016-TCU-Plenário (Relatora Ministra Ana Arraes) e o Acórdão 2630/2015-TCU-Segunda Câmara (Relator Ministro João Augusto Ribeiro Nardes e Revisor Ministro-Substituto Augusto Sherman Cavalcanti) . 
23.	A alegação de prejudicialidade da defesa em razão da suscitada falta de documentos do ajuste e de contato com os profissionais que teriam executado o objeto do convênio não justifica a requerida iliquidez destas contas tampouco o seu arquivamento.
24.	A ausência de providências para correção na execução do objeto pactuado, que deveriam ter sido implementadas em prazo certo, não foi influenciada pelo tempo decorrido após o término da vigência do ajuste até o alegado encerramento de fato das atividades da entidade convenente.
25.	Durante a vigência do ajuste, a entidade dispôs de tempo suficiente para executar o objeto pactuado e, após o término da avença, ainda que de modo intempestivo perante o concedente, usufruiu de lapso temporal até setembro/2018 (data a partir da qual constou o registro de inapta no sistema CNPJ da Receita Federal do Brasil) para ultimar as medidas corretivas referentes ao objeto pactuado, com vistas a regularizar todas as pendências apontadas pelo Incra. Porém, se não adotou as correções devidas nesse longo período, isso se deve à inércia da entidade e de sua administração, que não pode, na atual fase, se beneficiar de sua própria morosidade. Assim, concluo que o transcurso do tempo não trouxe empecilho à defesa da entidade. 
26.	A propósito, a IN/STN 1/1997, que regulamentou o Convênio CRT/PE/44.000/2005, dispõe que os documentos relacionados ao ajuste devem ser mantidos em arquivo pelo convenente pelo prazo de cinco anos, contado da aprovação da correspondente prestação de contas. Considerando que as contas do aludido ajuste não foram aprovadas pelo concedente, tem-se que o convenente obrigatoriamente não poderia descuidar dos arquivos dos documentos, ainda que, conforme alegado, tenha encerrado de fato suas atividades. Eis o teor do dispositivo citado:
“Art. 30. As despesas serão comprovadas mediante documentos originais fiscais ou equivalentes, devendo as faturas, recibos, notas fiscais e quaisquer outros documentos comprobatórios serem emitidos em nome do convenente ou do executor, se for o caso, devidamente identificados com referência ao título e número do convênio.
 § 1º Os documentos referidos neste artigo serão mantidos em arquivo em boa ordem, no próprio local em que forem contabilizados, à disposição dos órgãos de controle interno e externo, pelo prazo de 5 (cinco) anos, contados da aprovação da prestação ou tomada de contas, do gestor do órgão ou entidade concedente, relativa ao exercício da concessão.”
27.	Quanto ao requerimento do ICN, tenho por infundados os argumentos empregados pela entidade para defender a iliquidez e o arquivamento das presentes contas. 
28.	O art. 20 da Lei 8.443/1992 define que as contas serão iliquidáveis quando existir caso fortuito ou de força maior que torne manifestamente impossível o julgamento de mérito. A alegada delonga no processamento dos fatos relacionados ao Convênio CRT/PE/44.000/2005 e o encerramento de fato das atividades do ICN, ambos abordados anteriormente, não configuram, de nenhuma forma, a existência de caso fortuito ou de força maior, e, menos ainda, torna materialmente impossível a formulação de juízo de mérito.
29.	Nesse contexto, acolho a proposta da unidade técnica e do MP/TCU, no sentido da irregularidade das contas, com débito solidário ao Sr. Marcelo Francisco de Lima e ao ICN, e divirjo dos pareceres que entenderam pela incidência da prescrição punitiva e, portanto, pela não aplicação da multa prevista no art. 57 da Lei 8.443/1992. 
30.	Considero que não se deve tomar as datas dos repasses, como fez a unidade instrutiva, para início da contagem do prazo prescricional porque as irregularidades imputadas aos responsáveis dizem respeito preponderantemente à falta de demonstração do correto emprego dos valores públicos transferidos no objeto pactuado.
31.	Nos casos de não comprovação da regular aplicação de recursos repassados mediante convênios ou instrumentos similares, a data limite para a entrega da prestação de contas final ou a data da efetiva entrega antecipada assinala o marco inicial da contagem do prazo de prescrição da pretensão punitiva do TCU (v.g.: Acórdão 5130/2017-TCU-Primeira Câmara, rel. Min. Bruno Dantas; Acórdão 2278/2019-TCU-Primeira Câmara, rel. Min. Subst. Augusto Sherman Cavalcanti;  Acórdão 10145/2017-TCU-Segunda Câmara, de minha relatoria; Acórdão 3749/2018-TCU-Segunda Câmara, rel. Min. Ana Arraes) . Nesse sentido, eis excerto do voto condutor do mencionado Acórdão 2278/2019-TCU-Primeira Câmara:  
“11.No que se refere à prescrição da pretensão punitiva, também acolho a proposta do Parquet especial, no sentido de que a data limite para entrega da prestação de contas final deve determinar, no presente caso, o marco inicial da contagem do referido prazo.
12. Tal entendimento vem sendo firmado nesta Corte, a partir de raciocínio constante do Acórdão 5130/2017-TCU-Primeira Câmara, relatado pelo e. Ministro Bruno Dantas, que examinou caso de não atingimento dos objetivos do convênio, in verbis:
‘22. Ademais, tem-se que o dies a quo do prazo prescricional deve observar a actio nata, isto é, iniciar-se quando o interessado tem possibilidade de conhecer o prejuízo causado, entendendo-se como interessado o Estado, na condição de titular do direito punitivo, do qual o Tribunal funciona apenas como um agente executor.
23. Considerando que a irregularidade motivadora do julgamento das contas, da imputação em débito e da cominação de multa diz respeito não à aplicação dos recursos financeiros em si, mas ao não atingimento dos objetivos do convênio, entendo que a data da ocorrência para fins de contagem do início do lapso prescricional corresponde ao fim do prazo para prestação de contas do convênio, momento em que se conclui o ajuste em sua última etapa, e quando o estado deve começar a agir para defender seus interesses, se for o caso. Nessa linha, cito os Acórdão 2415/2017-TCU-Primeira Câmara e 1.628/2017-2ª Câmara’. (g.n.) 
13. Entendo que este raciocínio também deve ser aplicado diante da não comprovação da regular aplicação dos recursos públicos, assim como consignado no Acórdão 3749/2018-TCU-Segunda Câmara. Em ambos os casos, ausência de comprovação ou não atingimento dos objetivos do convênio, face à sistemática de tais avenças, o Estado somente tem a possibilidade de conhecer o prejuízo a partir da data-limite para a entrega da prestação de contas final ou a de sua apresentação antecipada.
14. A meu ver, somente a partir deste marco poderia ser aferida a inércia do Estado quanto à defesa de seus interesses. Raciocínio semelhante foi adotado no Acórdão 2154/2018-TCU-Plenário. Embora examinando objeto diverso, o Plenário desta Casa considerou o brocardo latino contra non valentem agere nulla currit praescriptio e esposou entendimento de que o marco temporal inicial, dies a quo, da contagem do prazo prescricional da pretensão punitiva desta Corte de Contas deveria levar em consideração a possibilidade de atuação punitiva por parte do Estado.
15. Assim sendo, no presente caso, a autorização da citação ocorreu em 11/12/2017 (peça 33) , sendo que o prazo para apresentação de contas final era de até sessenta dias após o término da vigência do ajuste, finalizada em 29/12/2009 (peça 6; peça 2, p. 49, 53, 55 e 57) , dando azo à aplicação da multa do art. 57 da Lei Orgânica.”
32.	Nestes autos, o ato de ordenação das citações se deu em 11/09/2018 (peça 6) e as irregularidades sancionadas ocorreram ao longo da vigência do convênio, que se estendeu até 28/10/2008, havendo 60 dias adicionais para a entrega da prestação de contas em 27/12/2008, estendido ao primeiro dia útil subsequente, ou seja, em 29/12/2008. 
33.	Tomando-se essa data de 29/12/2008 como marco inicial para a contagem do prazo prescricional, com base nos precedentes retromencionados e observados os termos do  Acórdão 1441/2016-TCU-Plenário – o qual uniformizou a jurisprudência do TCU acerca da questão prescricional, e fixou o entendimento de que se aplica o prazo geral de prescrição de dez anos indicado no art. 205 do Código Civil, contado da data de ocorrência da irregularidade sancionada, segundo o art. 189 do Código Civil – verifica-se a não incidência da prescrição da pena no presente caso, podendo o Tribunal aplicar a multa do art. 57 da Lei 8.443/1992 aos responsáveis arrolados nestes autos.
	Ante o exposto, voto por que seja adotada a deliberação que ora submeto a este Colegiado.
	T.C.U., Sala das Sessões, em 24 de setembro de 2019.   
MARCOS BEMQUERER COSTA
Relator